【裁判字號】    99,訴緝,9
【裁判日期】    990422
【裁判案由】    偽造文書等
【裁判全文】
臺灣基隆地方法院刑事判決               99年度訴緝字第9號
公  訴  人  臺灣基隆地方法院檢察署檢察官
被      告  乙○○
上列被告因業務侵占等案件，經檢察官提起公訴（98年度偵字第
1981號），被告於準備程序中就被訴事實為有罪之陳述，受命法
官於聽取當事人之意見後，經合議庭裁定以簡式審判程序審理，
判決如下：
    主    文
乙○○犯如附表一「罪名」欄所示之罪，各處如附表一「宣告刑
」欄所示之刑，應執行有期徒刑壹年陸月。附表二所示編號一至
編號四偽造之署押均沒收。
    事    實
一、乙○○自民國84年9月4日起，受僱於南山人壽保險股份有限
    公司（下稱南山人壽）擔任保險業務代表、於88年6月1日晉
    升為業務襄理，負責招攬保險及收取保險費用等業務，為從
    事業務之人，竟意圖為自己不法之所有，而分別於下列時、
    地為行使偽造私文書、詐欺取財、業務侵占之犯行：
(一)、於96年3月19日，向客戶甲○○利用受益人3人變更為受益人
    為2人之機會，偕同前往南山人壽東台北分公司櫃檯，佯將
    保單借款合約書夾雜受益人契約變更申請書交予甲○○，致
    甲○○陷於錯誤，認簽立上開文件即可變更受益人而併在保
    單借款合約書簽名。乙○○持保單借款合約書向南山人壽申
    請金額為新臺幣（下同）50萬元之保單貸款，使南山人壽亦
    誤信為甲○○所申請，於同日開立受款人甲○○、票號GP00
    00000號、面額50萬元之禁止背書轉讓支票1紙，交付乙○○
    收執。乙○○旋即持至合作金庫復旦分行（下稱合庫）在該
    紙支票背面偽造甲○○簽名後，持向合庫提示而陷於錯誤交
    付該筆現金予吳壁如，足以生損害於合庫及甲○○。
(二)、於97年2月5日向甲○○及丁○○佯稱可領取保單紅利，偕同
    前往南山人壽東台北分公司櫃檯，佯將保單借款合約書夾雜
    合約終止書交予甲○○及丁○○2人，致甲○○、丁○○陷
    於錯誤，認簽立上開文件即為辦理領取保單紅利而併在保單
    借款合約書上簽名。乙○○旋即持上開保單借款合約書向南
    山人壽申請金額分別為16萬元及9萬元之保單貸款，使南山
    人壽亦誤信為甲○○、丁○○所申請，而於同日開立受款人
    甲○○、票號GP0000000號、面額16萬元及受款人丁○○、
    票號GP0000000號、面額9萬元之禁止背書轉讓支票2紙予乙○○收執。乙○○即至合庫在各紙支票背面分別偽造甲○○
    、丁○○之簽名背書後，持向合庫提示而陷於錯誤而交付該
    2 筆現金予吳壁如，並致生損害於合庫、甲○○及丁○○。
(三)、於97年2月25日向戊○○佯稱可領取保單紅利，適戊○○欲
    辦理保單解約，偕同前往南山人壽東台北分公司櫃檯，乙○○佯將保單借款合約書夾入合約終止書內交予戊○○簽名，
    致戊○○陷於錯誤，認簽立上開文件係辦理合約終止而併在
    保單借款合約書上簽名。乙○○旋即持保單借款合約書向南
    山人壽申請借款金額為8萬元之保單貸款，使南山人壽誤信
    為戊○○所申請，而於同日開立受款人戊○○、票號
    GP0000000號、面額8萬元之禁止背書轉讓支票1紙予乙○○
    收執。乙○○旋即至合庫在該紙支票背面偽造「戊○○」之
    簽名背書，持向合庫提示而陷於錯誤而交付該筆現金予吳壁
    如，並致生損害於合庫及戊○○。
(四)、於97年6月29日，在新光三越百貨公司前向丙○○收取終身
    醫療保險費20,995元現金後，竟未將保費繳回南山人壽繳納
    丙○○之保費，反侵占入己使用，嗣於98年2月17日丙○○
    發覺保單遭南山人壽停效後，乙○○始向南山人壽繳回上開
    保費。
二、案經南山人壽訴請臺灣基隆地方法院檢察署檢察官偵查起訴
    。
    理    由
一、上開事實，業據被告吳壁如於檢察官偵查及本院準備程序及
    審理時坦承不諱，並經告訴代理人庚○○指述綦詳，核與證
    人被害人甲○○、丁○○、戊○○於檢察官偵查時所證述情
    節相符，並有業務員訂約申請書、業務代表聘約書、業務主
    任聘約書、業務襄理合約書各一份、被告自白之說明書3紙
    、甲○○、丁○○、戊○○簽立之南山人壽保單借款合約書
    共4紙、南山人壽開立之禁止背書轉讓支票正反面影本4紙及
    被害人甲○○、丁○○、戊○○、丙○○之聲明書影本各1
    紙在卷足資佐證，足見被告自白與事實相符，本案事證明確
    ，犯行洵堪認定，依法應予論科。
二、按在支票背面偽造署押，以為背書，其偽造支票背書，在票
    據法上係表示對支票負擔保責任之意思，為法律規定之文書
    ，並非依習慣表示一定用意之證明，而其此項行為，足以生
    損害於他人，故應成立偽造私文書罪（70年台上字第2162
    號參照）。核被告所犯事實一(一)、(二)、(三)之行為，係犯刑法
    第339條第1項之詐欺取財罪、第210條、第216條之行使偽造
    私文書罪；所犯事實一(四)之行為，係犯刑法第336條第2項業
    務侵占罪。被告在支票背面偽造甲○○、丁○○、戊○○之
    署押行為，為偽造私文書之階段行為，不另論罪。被告偽造
    私文書復持以行使，偽造之低度行為為行使之高度行為所吸
    收，不另論罪。其所犯行使偽造私文書、詐欺取財罪間，為
    一行為觸犯數罪名，應從一重行使偽造私文書處斷。其所犯
    行使偽造私文書3罪、業務侵占罪間，犯意各別，行為互殊
    ，應分論併罰。
三、爰審酌被告無不良素行，多次利用保戶對其之信任，趁機詐
    騙保戶為保單之借款及侵占保險費，金額達85萬多元，並進
    而行使偽造私文書詐欺款項，惡性非輕，衡其犯罪動機、犯
    罪目的、犯罪手段、智識程度、被害人所生損害、犯後態度
    坦承犯行等一切情狀，分別量處如主文所示之刑，並定其應
    執行之刑。被告犯罪事實一(一)所示之犯行，犯罪時間為96
    年4月24日之前，且無中華民國96年罪犯減刑條例所列不得
    減刑之情形，爰依上開條例第2條第1項第3款減刑，並依法
    定其應執行之刑。附表二所示之偽造署押，爰依刑法第219
    條併予宣告沒收。
四、依刑事訴訟法第273條之1第1項、第299條第1項前段，刑法
    第55條、第51條第5款、第336條第2項、第339條第1項、第
    210條、第216條、第219條，中華民國九十六年罪犯減刑條
    例第2條第1項第3款、第7條、第11條，刑法施行法第1之1條
    第1項、第2項前段，判決如主文。
本案經檢察官己○○到庭執行職務。
中    華    民    國    99    年    4    月    22    日
                  刑事第二庭法  官  陳伯厚
以上正本證明與原本無異。
如不服本判決應於收受送達後10日內向本院提出上訴書狀，並應
敘述具體理由；其未敘述上訴理由者，應於上訴期間屆滿後20日
內向本院補提理由書(均須按他造當事人之人數附繕本)「切勿逕
送上級法院」。
中    華    民    國    99    年    4     月    22    日
                            書記官  王惠萍
附錄論罪法條：
中華民國刑法第336條
（公務公益侵占罪、業務侵占罪）
對於公務上或因公益所持有之物，犯前條第 1 項之罪者，處 1
年以上 7 年以下有期徒刑，得併科 5 千元以下罰金。
對於業務上所持有之物，犯前條第 1 項之罪者，處 6 月以上
5 年以下有期徒刑，得併科 3 千元以下罰金。
前二項之未遂犯罰之。
中華民國刑法第339條
（普通詐欺罪）
意圖為自己或第三人不法之所有，以詐術使人將本人或第三人之
物交付者，處 5 年以下有期徒刑、拘役或科或併科 1 千元以下
罰金。
以前項方法得財產上不法之利益或使第三人得之者，亦同。
前二項之未遂犯罰之。
中華民國刑法第210條
（偽造變造私文書罪）
偽造、變造私文書，足以生損害於公眾或他人者，處 5 年以下
有期徒刑。
  附表一：
┌────┬───────┬──────────┬──────────┬──────────┐
│ 編號   │   犯罪事實   │     罪      名     │   宣告刑           │ 是否適用減刑條例   │
├────┼───────┼──────────┼──────────┼──────────┤
│  一    │  如事實一(一)  │  犯行使偽造私文書罪│   處有期徒刑捌月   │   是               │
│        │              │                    │   ，減為有期徒刑   │                    │
│        │              │                    │   肆月，支票號碼   │                    │
│        │              │                    │   GP0000000背面    │                    │
│        │              │                    │   偽造「甲○○」   │                    │
│        │              │                    │   之署押壹枚沒收。 │                    │
├────┼───────┼──────────┼──────────┼──────────┤
│        │              │                    │                    │                    │
│  二    │  如事實一(二)  │  同上              │   處有期徒刑柒月， │   否               │
│        │              │                    │  支票號碼GP0000000 │                    │
│        │              │                    │  、GP0000000背面偽 │                    │
│        │              │                    │   造「甲○○」、「 │                    │
│        │              │                    │   丁○○」之署押各 │                    │
│        │              │                    │   壹枚均沒收。     │                    │
├────┼───────┼──────────┼──────────┼──────────┤
│  三    │  如事實一(三)  │  同上              │  處有期徒刑陸月，  │    否              │
│        │              │                    │  支票號碼GP0000000 │                    │
│        │              │                    │  背面偽造「戊○○」│                    │
│        │              │                    │  之署押壹枚沒收。  │                    │
├────┼───────┼──────────┼──────────┼──────────┤
│  四    │  如事實一(四)  │  犯業務侵占罪      │  處有期徒刑陸月    │     否             │
└────┴───────┴──────────┴──────────┴──────────┘
  附表二
┌─────┬───────────────┬──────────────┐
│  編號    │  名      稱                  │      備      註            │
├─────┼───────────────┼──────────────┤
│    一    │  支票號碼GP0000000           │     見98年度偵字第1981號   │
│          │  背面偽造之「甲○○」        │     卷第17頁               │
│          │  署押1枚。                   │                            │
├─────┼───────────────┼──────────────┤
│    二    │  支票號碼GP0000000背         │     見同上偵卷第21頁       │
│          │  面偽造之「甲○○」          │                            │
│          │  署押1枚。                   │                            │
├─────┼───────────────┼──────────────┤
│    三    │  支票號碼GP0000000背         │     見同上偵卷第22頁       │
│          │  面偽造之「丁○○」          │                            │
│          │  署押1枚                     │                            │
├─────┼───────────────┼──────────────┤
│    四    │  支票號碼GP0000000背         │     見同上偵卷第25頁       │
│          │  面偽造之「戊○○」          │                            │
│          │  署押1枚                     │                            │
└─────┴───────────────┴──────────────┘

司法院資訊處製作；財團法人民間司法改革基金會備份。
